臺灣臺中地方法院民事判決　　　　　　　95年度訴字第2951號
原　　　告　甲○○
輔　佐　人　王秀櫻
訴訟代理人　陳國華律師
複代理人　　丙○○
被　　　告　乙○○
上列當事人間返還寄託物事件，本院於96年6月22日言詞辯論終
結，判決如下：
    主  文
被告應返還原告新台幣柒萬捌仟零玖拾伍元及自民國九十五年十
二月七日起至返還之日止按年息百分之五計算之利息。
原告其餘之訴及其假執行之聲請均駁回。
訴訟費用由被告負擔十分之一，餘由原告負擔。
本判決原告勝訴部分得假執行。但被告如為原告預供擔保新台幣
柒萬捌仟零玖拾伍元，免為假執行。
    事實及理由
甲、程序方面：
一、訴狀送達後，原告不得將原訴變更或追加他訴，但擴張或減
    縮應受判決事項之聲明者，不在此限，民事訴訟法第255條
    第1項第3款定有明文。本件原告起訴時本於返還寄託物之法
    律關係，請求被告返還新台幣（下同）1,348,305元及自民
    國（下同）89年11月28日至返還之日止按年息5%計算之利息
    ；於訴狀送達後，減縮聲明請求被告返還983,695元及自訴
    狀繕本送達翌日起至返還之日止按年息5%計算之利息，核符
    合上開規定，應予准許。
乙、實體方面：
一、原告主張：
  (一)原告之三女王金玉於89年10月15日下午18時許，騎乘機車行
    經台中縣大甲鎮○○路幼獅加油站與訴外人邱韓平所駕駛自
    用小客車互相擦撞，王金玉受傷送醫不治死亡。原告與邱韓
    平之母林秀枝於89年11月13日在台中縣大甲鎮調解委員會成
    立調解，由邱韓平賠償210萬元（不包含強制保險金）。而
    被告當時為台中縣大甲鎮龍泉里里長，因介入上開車禍之調
    解，而得知原告存摺內除領有上開賠償金外，另有一筆汽車
    強制險之死亡給付140萬元，被告見此心生歹念，因為原告
    當時領有低收入戶補助，遂向原告謊稱：倘原告將上開賠償
    金及保險金交由被告保管，即可免除被政府取消低收入戶資
    格云云，原告不疑有他，遂於89年11月28日，自高雄鼓岩郵
    局帳戶提領2,943,200元，交由被告保管，此有被告所簽之
    收據可稽；嗣後，原告於90年1月、3月間，自高雄鼓岩郵局
    帳戶分別提領600,000元、68,627元、148,173元、455,000
    元交由被告保管。綜上，自89年11月28日起，原告共計提領
    4,215,000元交由被告保管，此後，雖在原告催討下，被告
    除匯還部分款項，並代繳遠雄人壽保險費支出1,489,195元
    及興農人壽保險費支出176,000元外，尚有983,695元拒不返
    還。
  (二)經查，原告自帳戶提領款項交由被告保管等情，已如前述，
    基此，爰依民法第597條規定，請求被告返還寄託物983,695
    元；再者，原告係於89年11月28日起陸續提領款項後交付被
    告，經被告返還部分款項，剩餘未返還款項983,695元即為
    寄託物，而該寄託物之孳息，依民法第599條規定，自應一
    併返還，為此提起本件訴訟。
  (三)對被告抗辯之陳述：
  (1)被告抗辯原告並未於90年3月6日提領交付45萬5千元，惟該
    筆金錢確係原告在被告之陪同下，前往郵局所提領，因原告
    不識字，提款單為被告替原告所寫。又被告是保險的經紀人
    ，對於客戶的款項，尤其是本筆金錢高達45萬5千元，被告
    應該很清楚才是，被告故意否認，說不清楚，應不可採。
  (2)被告主張91年5月24日向證人莊秋燕借20萬元現金還款給原
    告，原告否認有收到該筆款項。且證人莊秋燕、洪秀枝之證
    言不實在，原告從未提到有關撿風水之事情。
  (3)被告主張於92年4月13日由郵局匯款16,000元，原告郵局帳
    戶中確有此筆款項匯入。另被告主張替原告繳納富邦人壽保
    險費234,600元部分，原告否認之，契約撤銷後，原告並沒
    收到富邦人壽保險公司退還之保費。
並聲明：(一)被告應返還原告983,695元及自95年12月7日起至返還
    之日止按年息5%計算之利息。(二)訴訟費用由被告負擔。(三)願
    供擔保，請准宣告假執行。
二、被告則辯以：
    本件金錢問題，原告曾說要先借給我，我也有陸續還款，原
    告有投保保險，保費也是我先墊付。另就被告提出之附表二
    、三之金額：92年4月13日1,000元、92年8月4日1,000 元、
    90年間5,000元等部分，不再爭執。但就下面之款項有爭執
    ：
  (一)原告主張45萬5千元這筆借款，被告資料沒有登記，且縱然
    領款單是被告寫的，也不表示錢是交給被告保管。
  (二)91年5月24日金額20萬元部分，是被告向證人莊秋燕借的，
    已經當面交給原告了，此有證人莊秋燕、洪秀枝可為證。
  (三)92年4月13日有匯款16,000元至原告郵局帳戶。另尚有代原
    告繳交富邦人壽保險公司之保費234,600元。
答辯聲明：(一)原告之訴及假執行之聲請均駁回。(二)訴訟費用由原
    告負擔。(三)如受不利判決，願供擔保請准宣告免假執行。
三、得心證之理由：
  (一)民法第589條第1項規定：「稱寄託者，謂當事人一方以物交
    付他方，他方允為保管之契約。」同法第602條第1項規定：
    「寄託物為代替物時，如約定寄託物之所有權移轉於受寄人
    ，並由受寄人以種類、品質、數量相同之物返還者，為消費
    寄託。自受寄人受領該物時起，準用關於消費借貸之規定。
    」同法第603條規定：「寄託物為金錢時，推定其為消費寄
    託。」本件原告主張其自帳戶提領數筆款項交由被告保管，
    分別為89年11月28日2,943,200元、90年1月15日600,000 元
    及68,6 27元2筆、90年1月16日148,173元，及被告已部分還
    款3,247,305元之事實，為兩造所不爭執，並有收據、郵局
    存簿、第一商業銀行活儲存摺、高雄第三信用合作社活儲存
    摺、興農人壽保險單等影本在卷可稽，堪信為真實。依首揭
    規定，原告交付金錢予被告，被告允為保管，則兩造間就前
    揭款項成立消費寄託關係。
  (二)惟原告主張除上開4筆款項外，尚於90年3月6日領款45萬5千
    元交付被告，被告迄今尚欠983,695元未返還云云，均為被
    告所否認，並以前開情詞置辯。則本件主要爭點在於原告與
    被告間就45萬5千元有無消費寄託法律關係存在？及原告可
    請求返還之金額為何？茲就兩造爭執事項分述如下：
  (1)按當事人主張有利於己之事實者，就其事實有舉證責任，民
    事訴訟法第277條定有明文。又如係原告主張權利者，應先
    由原告負舉證之責，若原告不能舉證，以證實自己主張之事
    實為真實，則被告就其抗辯事實即令不能舉證，或其舉證尚
    有疵累，亦應駁回原告之訴，有最高法院17年上字第9170號
    、18年上字1679號、同年上字第2855號判例及72年台上字第
    4225號判決意旨可資參照。本件原告主張其於90年3月6日在
    被告之陪同下，至郵局領款45萬5千元，並交付被告保管，
    且提款單為被告替原告所寫一節，本院經原告聲請，向高雄
    鼓岩郵局調閱90年3月6日當日之提款單，然該郵局函覆該提
    款單已逾5年之保管年限，現已無法提供。另原告提出高雄
    鼓岩郵局存摺影本為證，被告則抗辯當日縱有陪同原告至郵
    局領款，因原告不識字，有為原告代寫提款單，但原告並未
    將該45萬5千元交給被告保管。經查，依原告提出之高雄鼓
    岩郵局存摺影本，僅能證明原告於90年3月6日當日確有現金
    提款45萬5千元之事實，但不能證明原告所主張有交付被告
    保管該筆金錢之事實。此外，原告復未能提出其他證據以實
    其說，是原告既未能提出積極確實證據證明被告與原告間就
    系爭45萬5千元有成立消費寄託關係之事實，則原告此部份
    之主張即無理由，不應准許。
  (2)次查關於兩造爭執尚應還款之金額部分，被告主張91年5月
    24日向證人莊秋燕借款20萬元現金，並當日交付原告，舉證
    人莊秋燕、洪秀枝為證。經本院訊問證人莊秋燕：「被告曾
    向你借過錢？」，證人莊秋燕答：「有，91年5月24日向我
    借過錢，借了20萬元。因為有一個老太太說要撿風水，所以
    被告向我借錢要還給她，... 錢我是交給被告，被告再交給
    原告，我是在場，20萬元都是千元現鈔，... 我確實有看到
    原告，就是在庭上的老太太。當時原告接受現金時有點收。
    」、問：「證人交付錢後，有無先行離開？有無看到被告還
    在那裡？」，證人莊秋燕答：「我也是在那裡工作，交完錢
    之後，原告就自己帶著錢回去高雄了。」；本院再訊問證人
    洪秀枝：「有無見過原告？」，證人洪秀枝答：「有，被告
    帶他去的，有二次。被告要向我借錢，我沒有錢借給他，所
    以介紹被告去向莊秋燕借，被告說是要借錢給原告，因為原
    告要撿風水。」、問：「你是否知道，所借的錢，有否先放
    於被告那裡？」，證人洪秀枝答：「原告與被告之間的債務
    ，詳細情形我都不清楚，只是當時被告表示原告向他要錢，
    原告從高雄來必須趕緊還給他，... 我才介紹被告向莊秋燕
    借錢。」等語（見本院96年5月8日言詞辯論筆錄）。本院綜
    合上揭證人之證詞以觀，與被告主張之事實相符，再查，證
    人莊秋燕、洪秀枝與兩造間並無其他利害關係存在，則本院
    認證人莊秋燕、洪秀枝之證詞為可採信。故被告抗辯曾於91
    年5月24日還給原告20萬元現金，原告主張之還款金額應扣
    除20萬元之情事，應屬可採。
  (3)被告另主張89年12月間曾為原告代墊富邦人壽保費234,600
    元，故被告之還款金額應再扣除234,600元云云。經本院向
    富邦人壽保險股份有限公司函查結果，被告主張之富邦人壽
    保險，投保時間為89年12月27日，保單號碼為Ｚ00000000000
    ，要保人為原告，被保險人為訴外人鄭信丁，首期保費為
    234,600元，保費繳納方式為匯款，然該保單要保人即原告
    嗣提出契約撤銷之申請，撤銷之保費富邦人壽保險公司以支
    票退費予要保人即原告等事實，有富邦人壽保險股份有限公
    司96年5月31日96富壽服發字第090號函在卷可憑，原告對於
    上開函文內容並不爭執，且並無再為其他抗辯之陳述。由此
    可知，被告主張原告投保富邦人壽保險，其於89年12月27日
    為原告代墊保險費234,600元一事為真，故被告主張應再扣
    除代墊之保費234,600元部分，洵屬有據。
  (4)末查，被告再主張於92年4月13日匯款16,000元至原告郵局
    帳戶，故其應還款金額除扣除上開二筆金額（200,000元、
    234,600元）外，應再予扣除16,000元，原告亦承認其高雄
    鼓岩郵局帳戶92年4月14日確有此筆款項匯入，則被告此一
    匯款16,000元應予扣除之主張，應屬可採。
  (三)據上所述，原告主張自89年11月28日起至90年3月6日止共提
    款4,215,000元交付被告保管，然依原告所舉之證據，無法
    證明原告有交付其中一筆45萬5千元予被告，而被告有允為
    保管之意，故關於原告主張之45萬5千元部分，即無理由；
    又關於原告請求返還之金額，除應扣除上開45萬5千元外，
    被告主張尚應扣除三筆金額，即91年5月24日之20萬元、89
    年12月27日投保富邦人壽保險保費234,600元及92年4月14日
    匯款16,000元，被告主張為有理由，應予准許。
    從而，本件原告本於消費寄託契約關係，依民法第597條、
    第599條規定請求被告返還78,095元（計算式：983,695元－
    455,000元－200,000元－234,600元－16,000元＝78,095元
    ）及自95年12月7日起至返還之日止，按年息5%計算之利息
    ，為有理由，應予准許。其餘逾此部分之請求，為無理由，
    應予駁回。
四、本判決原告勝訴部分所命給付金額未逾新台幣50萬元，爰依
    職權宣告假執行。而被告陳明願供擔保請准宣告免為假執行
    ，經核尚無不合，爰酌定相當擔保金額准許之。至於原告敗
    訴部分，其假執行之聲請，因失所依附，應予駁回。
五、本件事證已臻明確，兩造其餘攻擊、防禦方法經審酌後，核
    與結論無涉，爰不一一贅述，附此敘明。
六、據上論結，原告之訴一部有理由，一部無理由，依民事訴訟
    法第79條、第389條第1項第5款、第392條第2項判決如主文
    。
中　　華　　民　　國　　96　　年　　6 　　月　　29　　日
                  民事第三庭    法　官　周靜秀
正本係照原本作成。
如不服本判決，應於送達後20日內向本院提出上訴狀。
中　　華　　民　　國　　96　　年　　7 　　月　　 3　　日
                                書記官
附  表：
┌──┬──────────────┬──────────────┐
│編號│原告主張領款金額            │被告主張尚應扣除之金額      │
│    ├────┬────┬────┼────┬────┬────┤
│    │日  期  │ 金  額 │備    註│日   期 │ 金  額 │ 備  註 │
├──┼────┼────┼────┼────┼────┼────┤
│ 1  │89.11.28│0000000 │        │91.5.24 │200000元│現金交付│
│    │        │元      │        │        │        │        │
├──┼────┼────┼────┼────┼────┼────┤
│ 2  │90.1.15 │600000元│        │92.4.13 │16000元 │郵局匯款│
├──┼────┼────┼────┼────┼────┼────┤
│ 3  │90.1.15 │68627元 │        │89.12.27│234600元│富邦人壽│
│    │        │        │        │        │        │保險費  │
├──┼────┼────┼────┼────┼────┼────┤
│ 4  │90.1.16 │148173元│        │90.3.6  │455000元│被告未保│
│    │        │        │        │        │        │管此筆款│
│    │        │        │        │        │        │項      │
├──┼────┼────┼────┼────┼────┼────┤
│ 5  │90.3.6  │455000元│被告否認│        │        │        │
│    │        │        │有此筆金│        │        │        │
│    │        │        │額之交付│        │        │        │
├──┼────┴────┴────┼────┴────┴────┤
│合計│0000000元（被告已還款0000000│905600元                    │
│    │元）                        │                            │
└──┴──────────────┴──────────────┘
